臺灣高等法院刑事判決　　　　　　　 100年度上訴字第1339號
上　訴　人　臺灣新竹地方法院檢察署檢察官
被　　　告　黃玉英
上列上訴人因被告誣告案件，不服臺灣新竹地方法院99年度訴字
第1號，中華民國100年3 月18日第一審判決（聲請簡易判決處刑
案號：臺灣新竹地方法院檢察署98年度偵字第1821號），提起上
訴，本院判決如下：
    主  文
上訴駁回。
    理  由
一、公訴意旨略以：被告黃玉英係告訴人徐能治之岳母，徐能治
    與被告之女陳燕玲則係夫妻關係。緣被告於民國96年8 月29
    日18時許前往告訴人徐能治、陳燕玲夫妻位在新竹縣竹北市
    ○○街256 號住處，因家產分配爭議與陳燕玲發生口角，隨
    即手持雨傘毆打陳燕玲，並與陳燕玲發生肢體拉扯，致被告
    受有右手掌挫傷、左前臂挫傷之傷害。詎被告明知告訴人徐
    能治在上述口角及肢體衝突過程中，並未接近及毆打被告，
    竟意圖使告訴人徐能治受刑事處分，於96年9月1日12時45分
    許至新竹縣政府警察局竹北分局竹北派出所，向受理報案之
    員警虛捏：告訴人徐能治於上揭時、地與陳燕玲共同將被告
    拖進屋內毆打等不實事項，並對告訴人徐能治提出傷害告訴
    ，向該管公務員誣告犯罪，因認被告涉犯刑法第169條第1項
    誣告罪嫌。
二、按犯罪事實應依證據認定之，無證據不得認定犯罪事實，刑
    事訴訟法第154 條第2 項定有明文。又犯罪事實之認定應憑
    證據，如未能發現相當證據，或證據不足以證明，自不能以
    推測或擬制之方法，作為裁判基礎；且認定犯罪事實所憑之
    證據，雖不以直接證據為限，間接證據亦包括在內，然而無
    論直接證據或間接證據，其為訴訟上之證明，須於通常一般
    之人均不致有所懷疑，而得確信其為真實之程度者，始得據
    為有罪之認定，倘其證明尚未達到此一程度，而有合理之懷
    疑存在而無從使事實審法院得有罪之確信時，即應由法院為
    諭知被告無罪之判決；又檢察官對於起訴之犯罪事實，仍應
    負提出證據及說服之實質舉證責任。倘其所提出之證據，不
    足為被告有罪之積極證明，或其指出證明之方法，無從說服
    法院以形成被告有罪之心證，基於無罪推定之原則，自應為
    被告無罪判決之諭知；所謂認定犯罪事實之證據，係指足以
    認定被告確有犯罪行為之積極證據而言，如未發現相當證據
    ，或證據不足以證明，自不能以推測或擬制之方法，以為裁
    判基礎，最高法院40年台上字第86號、76年台上字第4986號
    、92年台上字第128 號判例意旨可資參照；再按告訴人之告
    訴，係以使被告受刑事訴追為目的，是其陳述是否與事實相
    符，仍應調查其他證據以資審認，亦有最高法院52年台上字
    1300號判例意旨足資參照。
三、公訴人認被告黃玉英涉犯誣告罪嫌，無非係以被告於96年9
    月1 日在警局中對告訴人徐能治提出傷害告訴之事實、告訴
    人徐能治之指述及其提出之錄音、錄影光碟、翻拍照片、錄
    音譯文、證人陳燕玲、徐羽盈於偵查中之證述等為其論據。
    訊據被告堅決否認有何誣告犯行，於原審準備程序辯稱：伊
    沒有犯罪，伊女婿確實有打伊等語，嗣於原審及本院審理時
    則均未為任何答辯。
四、經查：
  (一)按刑法第169條第1項之誣告罪，以意圖他人受刑事或懲戒處
    分，而向該管公務員誣告為要件，故該項犯罪不特須指出具
    體事實，足以使人受刑事或懲戒處分，且須明知其虛偽，具
    有故意構陷之情形，始能成立，如對於事實有所誤認或懷疑
    ，或事出有因，懷疑他人涉嫌犯罪而向偵查機關告訴（發）
    或向法院自訴，縱令所告案件經檢察官處分不起訴或法院判
    決無罪，因申告人主觀上欠缺誣告之故意，自不能令負誣告
    罪責，此據最高法院22年度上字第3368號、40年度台上字第
    88號判例、82年度台上字第1637號、83年度台上字第300 號
    判決等闡釋甚明。又按誣告罪之成立，以告訴人所訴被訴人
    之事實必須完全出於虛構為要件，若有出於誤會或懷疑有此
    事實而為申告，以致不能證明其所訴之事實為真實，縱被訴
    人不負刑責，而告訴人本缺乏誣告之故意，亦難成立誣告罪
    名；又誣告罪之成立，須其申告內容完全出於憑空捏造，若
    所告尚非全然無因，只因缺乏積極證明致被誣告人不受訴追
    處罰者尚難遽以誣告論罪，亦有最高法院44年台上字第892
    號、43年台上字第251號判例意旨可參。
  (二)本件被告與告訴人徐能治之配偶陳燕玲係母女關係，惟因家
    產分配問題，造成被告與陳燕玲2 人間屢有衝突，嗣後並因
    其他官司糾紛，2人更無轉圜餘地；於96年8月29日18時許被
    告前往新竹縣竹北市○○街256 號告訴人徐能治與陳燕玲住
    處（經營「咖美橙」飲食店）外，再度因上開嫌隙與陳燕玲
    發生口角爭執，被告於衝突中一時生氣，乃以隨身攜帶之雨
    傘敲破上開飲食店大門下方之玻璃，致該玻璃不堪繼續使用
    ，陳燕玲於過程中即與被告發生肢體拉扯，被告事後驗傷結
    果，確實受有右手掌挫傷、左前臂挫傷等傷害，嗣被告旋於
    96年9月1日12時45分許前往新竹縣政府警察局竹北分局竹北
    派出所，同時對告訴人徐能治及陳燕玲提出傷害告訴，並對
    受理報案之員警鄧建君陳稱：「（問：於何時、何地、遭陳
    燕玲與徐能治打傷？）於96/08/29日18時許在新竹縣竹北市
    ○○街256 號前遭陳燕玲與徐能治打傷。」、「（問：當時
    情形為何請詳述？）我至我女兒陳燕玲家前，陳燕玲稱要帶
    我去總統府，然後陳燕玲與徐能治就將我拖進屋內毆打。」
    、「（問：你身上何處受傷？有無診斷證明書？）右手掌挫
    傷與左前臂挫傷。有診斷證明書。」等語（見97年度他字第
    1829號卷第20頁），員警另對本案告訴人徐能治製作筆錄完
    成後，即於96年12月13日將案件報告臺灣新竹地方法院檢察
    署，經檢察官偵查結果，認為告訴人徐能治所涉傷害罪嫌尚
    屬不能證明，而於97年7 月31日以97年度偵續字第37號予以
    不起訴處分確定，另被告黃玉英則因涉嫌毀損案件，經檢察
    官聲請簡易判決處刑，嗣經原審法院另案以98年度簡上字第
    5 號判決被告黃玉英拘役20日確定在案等情，除據告訴人徐
    能治、證人陳燕玲指述歷歷在卷外，並經原審依職權調取上
    開刑事卷宗核閱屬實，堪予認定。
  (三)檢察官於前案對告訴人徐能治所涉傷害罪嫌不起訴處分之理
    由，主要係以：「陳燕玲所提供之光碟，經勘驗結果，並未
    發現徐能治、陳燕玲有毆打黃玉英之情事，有勘驗照片20張
    在卷可稽。」等語，此觀諸臺灣新竹地方法院檢察署檢察官
    97年度偵續字第37號不起訴處分書所載理由自明（見98年度
    偵字第1821號卷第9 、10頁），然現場錄影、錄音光碟係告
    訴人徐能治、陳燕玲夫婦所蒐集製作而提出，衡情其等乃可
    選擇蒐證之時間、拍攝之角度、對自己有利不利之片段，故
    其等提出之現場錄影光碟、錄音光碟，固然未顯示告訴人徐
    能治出手協助陳燕玲與被告爭執拉扯，然此僅屬無積極證據
    證明而已，並非代表被告指述其當時亦遭到告訴人拉扯乙節
    ，純屬虛構。尤其，被告與陳燕玲發生上開衝突時，陳燕玲
    為防止被告拿雨傘敲打玻璃，曾抓住被告的雙手，將被告拉
    進屋內，被告掙脫後，陳燕玲確曾再度抓住被告雙手，直到
    警察到場；而告訴人徐能治原本在上開住處2 樓，其聽聞吵
    架聲音隨即下樓，距離被告、陳燕玲拉扯之處僅約5 公尺遠
    ，告訴人隨即並拿錄音、錄影器材在旁蒐證，陳燕玲為阻止
    被告敲打大門玻璃，拉住被告雙手將被告從門外拉進門內，
    告訴人徐能治全程均在場目睹等情，迭據告訴人徐能治於偵
    查中坦承不諱（見97年度他字第1829號卷第24、55、56頁）
    ，倘依告訴人徐能治上開所承之情節，衡諸常情，告訴人徐
    能治係陳燕玲之丈夫，基於夫妻互助共同護衛家庭財產之理
    ，眼見被告與其妻陳燕玲相互拉扯，被告並敲打其住處大門
    玻璃，實無可能冷眼旁觀、坐視不管地在一旁冷靜蒐證而已
    ，此觀諸告訴人自己所製作提呈之錄影（音）光碟譯文，被
    告當時在現場確實已經不斷高喊：「要把我拖到裡面打，要
    把我拖到裡面打。」、「兩夫妻打我一個人，要把我拖到裡
    面打到死不知。」等語（見同上他字卷第6 頁），可見被告
    於前案警詢或偵查中，自始至終陳稱遭告訴人徐能治及陳燕
    玲共同強拉其進入屋內等語（同上他字卷第22、54、55頁、
    第26頁背面），確實為其主觀上之確信，並非全然無據。
  (四)再者，一般人身處與他人發生爭執拉扯之混亂場面，其情緒
    勢必高亢而激動，對於現場情勢之判斷難免失之真確，尤其
    被告於案發時係一年逾八旬之老者，其精神狀態經原審法院
    送請鑑定後，雖無精神障礙或其他心智缺陷導致不能辨識其
    行為違法等問題，或心神喪失應停止審判等事由，然邇來已
    出現些許疑似老年失智、老年憂鬱等症狀，於原審審理程序
    初期或送請鑑定過程中，均曾出現情緒反應較為激動之情形
    ，有原審法院99年2 月11日準備程序筆錄、國軍新竹地區醫
    院附設民眾診療服務處99年5月19日、和平醫院99年5月20日
    診斷證明書、行政院衛生署桃園療養院精神鑑定報告書在卷
    可稽（見原審卷第41、42、89、90、125至127頁），加上其
    與告訴人徐能治、陳燕玲夫妻間恩怨情仇關係甚為複雜，則
    其於案發衝突過程中，情緒自然容易升高激動，對於案發過
    程之情節記憶，主觀上自無法較常人精準，自有可能因為主
    觀上老年人之偏執印象，而有所誤認或誤信；尤其就被告當
    時之立場觀之，告訴人既係基於與陳燕玲夫妻同心，共同處
    於被告之敵對立場在旁蒐證，告訴人持錄音、錄影器材蒐證
    之行為，對被告而言顯屬具有敵對性、挑釁性，則被告主觀
    上認定告訴人係與陳燕玲以分工方式共同「對付」伊，並認
    為告訴人與陳燕玲共同拉扯伊之雙手，即非難以想像，而難
    認有虛構事實誣告告訴人徐能治之犯意。
  (五)從而，就被告當時與陳燕玲發生衝突之情狀，告訴人徐能治
    係陳燕玲配偶，又全程在場等客觀事實而言，被告於前案中
    指述告訴人徐能治共同拉扯伊，毆打伊，導致伊受有上開傷
    害等語，雖未為前案檢察官所採信，然此僅屬無積極證據證
    明告訴人徐能治犯罪而已，並非代表被告之指述全然憑空捏
    造；且縱然告訴人徐能治於前案衝突現場確實並未拉扯被告
    ，然依被告之年齡、身體狀況、與告訴人徐能治夫妻之關係
    ，其主觀上確實確信係遭告訴人夫妻共同拉扯受傷，則其提
    出傷害告訴，亦難遽認具有虛構事實誣陷告訴人之故意。
五、原審詳細審理後，本於同上理由，而為被告無罪之判決，經
    核並無不合，應予維持。檢察官據告訴人之請求提起上訴，
    仍執原有證據認被告涉犯誣告罪嫌，無法撼動原判決之認定
    ，亦無從說服本院形成被告有罪之心證。此外，復查無其他
    積極證據足資證明被告有誣告犯行，即不能證明被告犯罪。
    是以本件檢察官之上訴，為無理由，應予駁回。
據上論斷，應依刑事訴訟法第368條，判決如主文。
本案經檢察官吳國南到庭執行職務。
中    華    民    國   100    年    6     月    28    日
                  刑事第一庭審判長法  官  葉騰瑞
                                  法  官  莊明彰
                                  法  官  彭政章
以上正本證明與原本無異。
如不服本判決，應於收受送達後10日內向本院提出上訴書狀，其
未敘述上訴之理由者並得於提起上訴後10日內向本院補提理由書
（均須按他造當事人之人數附繕本）「切勿逕送上級法院」。
                                  書記官  杜宜寧
中    華    民    國   100    年    6     月    28    日